【裁判字號】    89,台上,1518
【裁判日期】    890323
【裁判案由】    殺人未遂等罪
【裁判全文】
最高法院刑事判決                              八十九年度台上字第一五一八號
    上  訴  人  甲○○
右上訴人因殺人未遂等罪案件，不服台灣高等法院中華民國八十八年十二月三十一日
第二審判決（八十八年度上訴字第三四四二號，起訴案號：台灣板橋地方法院檢察署
八十五年度偵字第二三七七五號及八十六年度偵字第二六三一號），提起上訴，本院
判決如左：
    主  文
原判決關於殺人部分撤銷，發回台灣高等法院。
其他上訴駁回。
    理  由
壹、關於撤銷發回部分
本件原判決認定：上訴人甲○○綽號「阿西」、與綽號「小胖」之郭結村、綽號「阿
南」姓名年籍不詳之成年男子、陳溫能及蔡文忠（蔡文忠、陳溫能共同殺人未遂部分
，各處以有期徒刑拾貳年確定）等五人，因陳溫能之鄰居鄭再興欠陳溫能新台幣（下
同）一百二十萬元，竟共同基於強索債務之犯意聯絡，由甲○○開一輛車號為ＦＬ－
三九一八號紅色自用小客車，載郭結村與「阿南」於民國（下同）八十五年十一月二
十三日晚上十一時五十分許，至台北縣淡水鎮北投子六九號鄭再興家中，邀鄭再興外
出商討鄭再興欠陳溫能之債務事，而由甲○○開車將鄭再興一起載至台北縣三重市○
○路○段四二號「漢隆洋酒店」（老闆為蔡文忠）外，由郭結村下車至酒店內與蔡文
忠及陳溫能取得聯繫後，再由甲○○以原車將鄭再興等載至台北縣三重市○○路與龍
濱路口附近之公園，不久蔡文忠即自上開酒店騎機車載陳溫能共同至該公園與甲○○
等人會合，陳溫能旋要求鄭再興簽發本票以清償欠款一百二十萬元，因遭鄭再興拒絕
，甲○○、郭結村、「阿南」、陳溫能及蔡文忠等五人即共同基於犯意聯絡，以共同
毆打鄭再興之強暴方式（傷害部分未據告訴及起訴），使鄭再興行無義務之事，簽發
每張面額十萬元之本票計十二張做為清償債務。嗣因陳溫能認為鄭再興之經濟能力不
錯，乃要求鄭再興必須立即付清所積欠之一百二十萬元債務，因鄭再興表示無法立即
給付，致談判破裂，陳溫能即鼓動：「給他死」等語，甲○○、蔡文忠亦當場對鄭再
興說：「如不把錢拿出來，就要潑汽油」等語，而由甲○○、郭結村、「阿南」、陳
溫能及蔡文忠等五人另行共同基於殺人之犯意聯絡，甲○○叫郭結村與「阿南」去購
買汽油回來，由蔡文忠持汽油潑灑在鄭再興身上，旋持打火機將之引燃，其餘四人則
在旁幫腔助勢，致鄭再興全身百分之九十三嚴重二至三度燒傷，幸鄭再興迅即將身上
著火之衣物脫去，並在草地上翻滾滅火，再跑至台北縣警察局三重分局長泰派出所向
警員求救，經警叫救護車將鄭再興送醫，鄭再興始倖免一死等情，因而維持第一審關
於上訴人共同殺人未遂部分罪刑之判決，駁回該部分上訴人在第二審之上訴，固非無
見。
惟查上訴人究於何時對被害人鄭再興潑灑汽油並點火殺害，未據原審審認明確，已有
疏略。次查，原判決事實欄認定：上訴人叫郭結村與「阿南」去購買汽油回來，但在
理由中引用被害人之指述為論據外，另引述共犯陳溫能供係：「汽油是蔡文忠自當天
騎去公園之機車拿來的」，共犯蔡文忠供係：「汽油是我用寶特瓶到機車拿的」等語
，該三人所供互異，究以何者為可採，原審未分別明上開證詞之取捨意見，逕為上
開事實之論定，亦有未合。再查，陳溫能於台灣板橋地方法院八十八年度訴緝字第十
八號於八十八年五月三日審理中供述：當時在潑汽油時我有阻擋，是他（指蔡文忠）
臨時起意；蔡文忠於原審八十八年十一月二十二日審理中亦供承：渠從機車倒汽油出
來，上訴人未有參與，上訴人及陳溫能復有阻止伊點火之行為云云，此項供詞於上訴
人是否與蔡文忠互有共同殺害鄭再興犯意聯絡之認定，至關重要，原審未一併注意審
酌及此，遽為上訴人共同殺人未遂罪刑之論定，復嫌速斷。上訴意旨執以指摘原判決
殺人部分不當，非無理由，應認有撤銷發回更審之原因。
貳、上訴駁回部分
上訴人涉嫌妨害自由部分，原審係依刑法第三百零四條規定論處罪刑，核屬刑事訴訟
法第三百七十六條第一款之案件，既經第二審判決，自不得上訴於第三審法院，此部
分上訴人之上訴，顯為法所不許，應予駁回。
據上論結，應依刑事訴訟法第三百九十七條、第四百零一條、第三百九十五條前段，
判決如主文。
中      華      民      國    八十九    年      三      月    二十三    日
                              最高法院刑事第二庭
                                  審判長法官  莊  來  成
                                        法官  呂  潮  澤
                                        法官  謝  俊  雄
                                        法官  白  文  漳
                                        法官  蘇  振  堂
      右正本證明與原本無異
                                              書  記  官
中      華      民      國    八十九    年      三      月    二十八    日


司法院資訊處製作；財團法人民間司法改革基金會備份。
